行　政　法　院　判　決　　　　　　　　　　　　　八十八年度判字第三七八八號
　　再 審原 告　德商．瓦克化學公司
　　代　表　人　甲○○○○○○.
　　訴訟代理人　甯育豐律師
　　再 審被 告　經濟部智慧財產局（原經濟部中央標準局）
右當事人間因發明專利申請事件，再審原告對本院中華民國八十七年九月四日八十七
年度判字第一八一八號判決，提起再審之訴，本院判決如左︰
　　主  文
再審之訴駁回。
　　事  實
緣再審原告於民國八十三年一月三十一日以其「用作纖維黏合劑之可交聯分散粉」之
成分包括乙烯酯共聚物或（甲基）丙烯酸酯共聚物等情，向再審被告申請發明專利。
案經再審被告編為第00000000號審查，不予專利。再審原告修正申請專利範
圍為「一種乾黏合纖維紙材料之方法」，申經再審查結果，仍不予專利，發給八十六
年一月十三日台專（捌）○一○三三字第一○一三三三號專利再審查審定書。再審原
告不服，提起訴願、再訴願，遞遭決定駁回，提起行政訴訟，經本院八十七年度判字
第一八一八號判決駁回在案，再審原告乃以本院上開原判決有行政訴訟法第二十八條
第十款之再審事由，提起再審之訴，茲摘兩造訴辯意旨於次：
再審原告起訴意旨略謂︰一、再訴願決定謂「專利制度各國法律規定各異，審查基準
不一，所訴基準不一，所訴本案在美國及歐洲相對應之申請案已獲准專利云云，姑不
論實情如何，要難執為本案應予專利之論據」，與事實不符，茲析述如次：(一)美國專
利法明定專利法定三要件為實用（效益）性、新穎性及創作（非顯而易成）性。(二)歐
洲專利法明定專利法定三要件亦為實用（效益）性、新穎性及創作（非顯而易成）性
。(三)貴國專利法之專利要件亦為實用性、新穎性及創作性。(四)再訴願決定認為「專利
制度各國法律規定各異」，就該事實有舉證之責任（民事訴訟法第二七七及二八三條
與行政訴訟法第三三條）。(五)專利並不限於說明書中之優選（較合意）實施（驗）例
。說明書詳盡程度，固應使熟習該項技術者能瞭解其內容並可據以實施，但說明書並
不以具有實施例為必要。專利說明書應明確及適當載明申請專利之發明，所用文詞應
完整明確，使熟習該項技術者能瞭解其內容並可據以實施；但該文詞，以該案技術內
容為準，以合理為限，並不以外行人為對象，亦不必載明熟習該項技術者已知之內容
；亦不必說明既有技術；亦不必詳述錯綜複雜部分，應留給熟習該項技術者發揮探索
技能之空間。二、貴國專利制度中之專利要件及審查基準應與美國及歐洲專利制度中
之專利要件及審查基準一致，茲析論如次：(一)貴國發展經濟，急需外國技術，有民國
四十三年七月十四日公布施行之「外國人投資條例」，及五十一年八月八日公布施行
之「技術合作條例」可證。(二)外國人投資條例第三條明定專利權為外國人投資之一種
。同條例第四條明定外國人投資得以專利權作為股本。(三)技術合作條例第三條明定外
國人得提供專利權，與本國人約定不作為股本而取得一定報酬金之合作。(四)技術合作
條例第四條第二項明定所稱「專利權」，係指依（中華民國）專利法之規定給予者。
(五)誠實及信用，為國際合作之基礎，兼為助長貿易發達之根本。背於道德上、法律上
誠實及信用之行為，萬不可為。貴國歷史悠久、文化發達，與人交易，首重「誠信原
則」。(六)外國人依其本國專利法及審查標準獲得專利者，如因貴國專利法及審查基準
不同，而無法獲得專利者，試問上述貴國外國人投資條例及技術合作條例之規定，豈
不形同虛設。貴國明顯違背「誠信原則」，姑且不論。貴國如何獲得急需之外國技術
，又如何發展經濟，促進產業升級，成為亞洲營運中心﹖受害最深者，豈非貴國本身
！(七)據上論結，本案在美國、歐洲專利局、日本、韓國、澳大利亞、蘇俄、挪威、波
蘭、匈牙利及墨西哥等相對應之申請案已獲得專利之事實，應作為本案應予專利之論
據。三、專利申請案所載技術內容能否支持申請專利範圍，應以熟習該項技術者之判
斷為標準。(一)本件被告以「本案申請專利範圍第１項所請包括乙酸乙烯酯、乙烯及＼
或反丁烯二酸二異丙酯，或乙酸乙烯酯、氯乙烯及＼或反丁烯二酸二異丙酯等二種以
上單體之共聚物與Ｎ－羥甲基（甲基）丙烯醯胺之黏合劑分散物，但在說明書中僅有
以乙酸乙烯酯聚合物主成分與１重量之Ｎ－羥甲基丙烯醯胺的黏合劑分散物纖維材
料之方法，無法完全支持申請專利範圍。又僅一種單體聚合物（乙酸乙烯酯聚合物）
之含量九○至九九重量，而實例卻是二○重量，仍未包括於申請專利範圍界限範
圍內，實例並未明確說明單一聚合物為九九重量比」。首先對最後一點再度說明如
下：乙酸乙烯酯及Ｎ－羥甲基（甲基）丙烯醯胺中，Ｎ－羥甲基（甲基）丙烯醯胺含
量為１，乙酸乙烯酯含量自為九九重量比，顯然審查人員並不熟習該項技術。顯
然審查人員既未閱讀本案說明書，亦未閱讀原告八十五年十一月十四日提出之申復說
明。本案說明書第五至七頁內曾詳盡述前述共聚物之不同共同共聚物組成物，尤其
若干合意之共聚物述得極為清楚。審查委員自認其為熟習該項技術者，就該事實〔
學（包括接受專利審查專業訓練之機關及期間）、經歷、著作、發明〕有舉證之責任
（民訴法第二七七及二八三條與行訴法第三三條）。(二)訴願決定以本案說明書第五至
第七頁雖有述不同之組成，惟實施例係以１重量比之Ｎ－羥甲基丙烯醯胺及九九
重量比乙烯酸酯共聚物之可交聯分散粉末進行處理，僅可證明申請專利範圍第一項
中九十至九十九重量比乙烯酸酯及○．一至十重量比之Ｎ－羥甲基丙烯醯胺之組
合範圍，對其他乙烯酸酯共聚物則無法證明仍具相同之功效。本案所請技術內容無法
完全支持申請專利範圍，自不得申請取得發明專利。(三)申請案所請技術內容是否充份
，以熟習該項技術者能否瞭解其內容並可據以實施為準（專利法第二十二條第三項）
。(四)申請案所請內容能否支持申請專利範圍，至低亦應以熟習該項技術者能否瞭解其
內容並可據以實施為準。(五)據上論結，顯然審查本案者，均非熟習該項技術者。(六)對
熟習此項技術者而言，非常明顯，可交聯之乙酸乙烯基酯聚合物及（例如）可交聯之
乙酸乙烯基酯乙烯共聚物幾乎同等地與鍵結強度有關，其差異性與鍵結不織布之其他
性能有關，例如：藉使用較軟乙酸乙烯基酯乙烯共聚物而使不織布產生之軟性构扣作
用。本發明之特徵並非一種特別之共聚物組成物，僅係聚合物黏合劑之特別用途作為
可再分散、粉狀黏合劑且並非一水性分散液。自既有技術之觀點而言，毫無疑問地，
此應屬新穎發明。此外，假若應用時呈可再分散之粉末形態以代替水性分散液形態，
則同一聚合物黏合劑之鍵結強度可獲致大幅改良實出意料之外。此乃本發明之重心（
此外，其他優點是：黏合劑聚合物具有較佳之分布，水性分散液之流變學性能無問題
），此有科學家侯格爾．波斯博士之說明可資佐證。至實驗例１中之二○與聚合物
內之乙酸乙烯基酯無關。該二○係指灑於不織布上之水分數量，並非該聚合物內之
乙酸乙烯基酯之含量。(七)應強調者，原告之申請專利範圍並非一般聚合物黏合劑，而
是於非常特別的應用場合中使用的一種非常特別之聚合物黏合劑。即用於黏合纖維、
可再分散之粉狀黏合劑，係將粉末灑在纖維材料上，使纖維材料潤濕，並在壓力下加
熱以黏合該等纖維。在申請前既有之技術中從無文獻暗示過在纖維黏合之特別應用場
合使用該類聚合物黏合劑。與申請前既有技術之分散液相較，本發明係用一極為簡單
之方法而可獲致較高之機械強度。而且，分散液聚合物內可交聯之單體數量較粉狀聚
合物內者高出四倍，與以本發明之粉狀黏合劑製得之薄片相較，既有技術之分散液黏
合劑製得之薄片之機械強度低得多。四、本案符合專利要件，有歐洲專利局核准之Ｅ
Ｐ0000000Ｂ１專利、美國專利商標局核准之0000000專利、日本00
00000、韓國一三八八○五、澳大利亞六七五七○四、蘇俄二一○四○四、挪威
一八○八○五、波蘭一七三三五七、匈牙利二一四○五一及墨西哥一八七○九六專利
，可資佐證。五、鈞院判決理由並未針對起訴內容而為，原告起訴狀內，載明「專利
申請案所載技術內容能否支持申請專利範圍，應以熟習該項技術者之判斷為標準。」
又載明審查委員自認其為熟習該項技術者，就該事實〔學（包括接受專利審查專業訓
練之機關及期間）、經歷、著作、發明〕有舉證之責任（民訴法第二七七及二八三條
與行訴法第三三條）。尤以下述語句，充分顯示原判決顯有違誤：「而該大學為我國
著名高等學府，其所屬化學工程系為我國化學工業之學術研究機構，對於化學工程之
理論及實務均具權威性，所為之審查意見具有鑑定之性質，自屬客觀可信。」以上抽
象之述，毫未言及應舉證之具體事實。尤以「對於化學工程之理論及實務均具權威
性」一語，更顯示對大學實況及專利制度之認識有欠正確。六、再審原告雖一希望，
為鈞院斟酌所呈重要證物後，指定一熟習該項技術者（應係個人，並非學系）審查（
並非鑑定），並命審查者就上述事實負具體舉證責任，並命行政院就「專利制度各國
法律規定各異」之事實負舉證之責任。七、請廢棄原判決並撤銷原處分及一再訴願決
定等語。
再審被告答辯意旨略謂︰一、本案申請係為一種以纖維為黏合劑之可交聯分散粉為特
徵的乾黏合纖維材料之方法，於申請專利範圍（八十五年十一月十四日修正本）將乙
烯酯共聚物限於90至99重量乙酸乙烯酯及0.1至10 重量Ｎ－羥甲基（甲基）丙烯
醯胺，或包含至95重量乙酸乙烯酯、５至重量乙烯及＼或５至重量反丁烯
二酸二異丙酯及0.1至10 重量Ｎ－羥甲基（甲基）丙烯醯胺．．．等，即本案方法
之特徵為以含有不同組成的乙烯酸酯共聚物和0.1至10 重量之Ｎ－羥甲基（甲基）
丙烯醯胺之黏合劑組成物為處理纖維之方法。二、本案原告再審起訴理由認為「本案
在美國、歐洲專利局、日本、韓國、澳大利亞、蘇俄、挪威、波蘭、匈牙利及墨西哥
等相對應之申請案已獲得專利之事實，應作為本案應予專利之論據」，及有關專利要
件及審查基準應與美國及歐洲一致或外國人投資條例及技術合作之規定等觀點，其不
影響我國專利申請案件應符合專利要件的判斷原則，且至於我國專利要件審查基準與
歐美各國之專利要件審查基準縱無不同，惟本案既不符合專利法第二十條第一項前段
、二十二條第三、四項之規定，仍難准予專利。三、依專利法第二十條第一項規定，
凡可供產業上利用之發明，無該項所列三款情事之一者，得申請取得發明專利。若不
能供產業上利用，自不得申請取得發明專利。又申請發明專利之說明書，除應載明申
請專利範圍外，並應載明有關之先前技術、發明之目的、技術內容、特點及功效，使
熟習該項技術者能瞭解其內容並可據以實施。原告於再審起訴書認為「專利申請案所
載技術內容能否支持申請專利範圍，應以熟習該項技術者之判斷為標準」。本案於八
十五年十一月十四日申請專利範圍修正本所列聚酯共聚物之組成範圍，超出實例所能
支持的範圍，原告認為本案說明書第五至七頁已將該共聚物之各組成詳細說明，但其
在實例僅對一種組成進行功效的測試，無法證明說明書所述其它組成具有相同的功效
，又Ｎ－羥甲基（甲基）丙烯醯胺可作為纖維處理劑之成分，於 US0000000（見初、
再審引證附件），即曾揭示一種可作為處理劑成分的含Ｎ－羥甲基化合物。因此本案
僅是運用成分間的比例關係而已，其並未具體證明各項改良組成的顯著功效或是其它
特別用途。四、原告理由中提出科學家侯格爾．波斯博士之說明，僅可證明申請專利
範圍第１項中90至99重量乙烯酸酯及0.1至10 重量Ｎ－羥甲基丙烯醯胺之組合，
對其它共聚物之改良配比則無法證明仍具有相同之顯著功效或是其它特別用途。五、
綜上所述，一般以含有Ｎ－羥甲基丙烯醯胺之乙烯酸酯共聚物作為處理纖維材料為已
知之技術（例如 US0000000），本案於再審查申復並未提出具體的申復理由，或將所
請申請專利範圍修正至技術內容可完全支持之範圍，並確定各種範圍的組成皆具產業
上利用性及特殊改良功效，自不符合發明專利之要件，因此，所請不符合專利法第二
十條第一項前段、第二十二條第三、四項之規定。六、綜上，再審被告所為本案應不
予專利之審定並無違法，本案再審原告之訴無理由，敬請駁回再審原告之訴等語。
　　理  由
按行政訴訟法第二十八條第十款所謂當事人發見未經斟酌之重要證物者，係指該證物
在前訴訟程序時業已存在，而為當事人所不知或不能使用，今始知悉或得予利用者而
言，且以如經斟酌可受較有利益之裁判者為限，始得據以提起再審之訴。本件再審原
告因發明專利申請事件，不服本院八十七年度判字第一八一八號原判決，主張原判決
有行政訴訟法第二十八條第十款當事人發見未經斟酌之重要證物之再審事由之依據，
為其所提之證一至證十六附於再審起訴狀之十六項證物，其中證一至證八之歐洲專利
局及美國專利商標局核發之專利證書等八項中英文證物業據再審原告於本院前訴訟程
序中所提出，經原判決審酌而不可受較有利益之裁判者，為再審原告所自承，揆諸首
揭說明，本不得據以提起再審之訴。至其中證九至證十六之本案經日本、韓國、澳大
利亞、蘇俄、挪威、波蘭、匈牙利、墨西哥等專利機構核准專利之專利文件，依再審
原告所附各該證物之專利證書等譯本均記載其專利期間自一九九四年三月三日起二十
年，亦即再審原告早於民國八十三年三月三日起即已知悉且得予利用，乃再審原告於
本院前訴訟程序起訴時之八十七年三月十六日明知該證物存在而故意不予利用，自不
得據以提起再審之訴，況上開證九至證十六之證物，與再審原告在本院前訴訟程序中
所提出之歐洲專利局及美國專利局之專利權證明文件性質相同，難謂再審原告非認定
其證據力相似故不提出使用，尤難認為該八項證物如經斟酌可受較有利益之裁判，尤
不得據以提起再審之訴。末按「事實於法院已顯著或為其職務上所已知者，無庸舉證
。」為民事訴訟法第二百七十八條第一項所明定，原判決法院認定原審查之清華大學
化學工程系為我國化學工業之學術研究機構，對於化學工程之理論及實務均具權威性
，所為之審查意見具有鑑定之性質，自屬客觀可信，乃依上開事實於法院已顯著或為
其職務所已知所為之認定，依法無庸舉證，再審原告主張依民事訴訟法第二百七十七
條規定原判決法院須負舉證責任，於法不合，況原判決法院採信上開清華大學化學工
程系之審查鑑定意見，乃屬於取捨證據認定事實職權之行使，均非再審之原因。（本
院四十六年度裁字第三十八號判例參照）。又再審原告僅引用學者李茂堂所著「專利
法實務」，主張美國及歐洲各國專利法之規定與我國專利法規相同，並未對外國現行
法為原判決法院所不知者，依民事訴訟法第二百八十三條負舉證責任，原判決採信再
訴願決定所為「專利制度各國法律規定各異）之認定，於法尚無不合，再審原告主張
行政院依民事訴訟法第二百八十三條規定須負舉證責任云云，尤屬無稽，核難採信，
從而再審原告起訴意旨，難謂為有理由，應予駁回。
據上論結，本件再審之訴為無理由，爰依行政訴訟法第三十三條、民事訴訟法第五百
零二條第二項，判決如主文。
中    華    民    國     八十八      年      十      月     二十八      日
                    行 政 法 院 第 六 庭
                                審 判 長 評  事      鍾  曜  唐
                                         評  事      鄭  淑  貞
                                         評  事      徐  樹  海
                                         評  事      高  啟  燦
                                         評  事      林  家  惠
右  正  本  證  明  與  原  本  無  異
                                         法院書記官  陳  佩  玲
中    華    民    國     八十八      年      十      月     二十九      日
